---
title: "analyse phyloseq"
output: 
  github_document:
   toc: true
   toc_depth: 2
---

Questions :

1/ quelles sont les influences relative de la profondeur et de la saison sur la structure des communautes planctoniques de la rade de Brest

2/ Quels sont les biomarkeurs de saison (hivers et ete) ?



```{r}
# Appel des library 
library(phyloseq); packageVersion("phyloseq")
library(Biostrings); packageVersion("Biostrings")
library(ggplot2); packageVersion("ggplot2")
library(gridExtra); packageVersion("gridExtra")
```
La library permet d'activer la bibliothèque indiquée.
La fonction packageVersion permet de visualiser la version du package.


```{r}
# Charge les données de DADA2 enregistré précedemment 
load("02_analyse_DADA2_FinalEnv")
```


```{r}
# Construction d'un data.frame
samples.out <- rownames(seqtab.nochim)
profondeur <- sapply(strsplit(samples.out, "_"), `[`, 2)
profondeur <- gsub('.{1}$', '', profondeur)
date <- sapply(strsplit(samples.out, "_"), `[`, 3)
date <- substr(date,3,6)
samdf <- data.frame(Profondeur=profondeur, Date=date)
rownames(samdf) <- samples.out
```


# Création d'un fichier csv


On créer un fichier csv, et on va ordonné les mois ainsi que les profondeurs. 


```{r}
# Creation d'un objet samdf
write.csv(samdf,"samdf.csv")
samdf <-read.table('~/cc2_DADA2_import/samdf.csv', sep=',', header=TRUE, row.names=1)
```

On importe les jeux de données que nous avions construir dans l'objet samdf. 


```{r}
# Creation d'un objet ps 
ps <- phyloseq(otu_table(seqtab.nochim, taxa_are_rows=FALSE), 
               sample_data(samdf), 
               tax_table(taxa))
ps
```

taxtab, samdf et seqtab sont regroupé dans l'objet ps. On peut voir combien de séquences sont identifiés dans chaque échantillons. Par exemple nous avons 1557 taxa sont répartis en 11 échantillons et dans les 11 échantillons nous avons 2 variables.  


# Visulation de la diversité alpha 

```{r}
# affichage d'un graphique de la diversité alpha 
plot_richness(ps, x="Date", measures=c("Shannon", "Simpson"), color="Profondeur",)
```

Cette fonction estime un certain nombre de mesures de la diversité alpha à l'aide de la fonction estimer_richness.

Ici nous pouvons visualiser la richesse sépcifique grâce à un indice alpha de diversité (indice de Shannone et indice de Simpson). En abscisse nous avons les mois (Date) et en ordonné la mesure de l'alpha diversité. 
On peut voir que pour la période de mars (période d'hiver), la diversité alpha est très élevé pour le fond et la surface sur les 2 indices (Shannon et Simpson). 
Concernant septembre, on peut voir que l'indice alpha diversité est très élevé pour le fond, un peu moins pour médian et très faible pour surface pour les 2 indices. 
Il semblerai donc avoir une correlation entre saisons (mois), la profondeur et la richesse. 


# Filtrage taxonomique
On va créer un tableau avec le nombre de reads pour chaque phylum présent dans l'ensemble des données.

```{r}
# Afficher les rangs disponibles dans l'ensemble de données 
rank_names(ps)
```

La fonction rank_names permet de déterminer les rangs taxonomiques disponibles dans un objet de classe phyloseq donné (ps).


```{r}
# Créer un tableau, nombre de fonctionnalités pour chaque phyla
table(tax_table(ps)[, "Phylum"], exclude = NULL)
```

La fonction tax_table permet de créer un tableau avec le nombre d'occurence pour chaque phyla de notre jeu de données.

Proteobacteria a 786 occurence (le plus abondant) , Bacteroidota a 238 occurence et Cyanobacteria a 142 occurence.

Les NA sont probablement des artefacts et doivent être supprimées. Les fonctionnalités avec une annotation de phylum ambigue sont également supprimées.


```{r}
ps <- subset_taxa(ps, !is.na(Phylum) & !Phylum %in% c("", "uncharacterized"))
```

Ici on sous échantillonne la table ps grâce à la fonction subset_taxa en appliquant 2 conditions : on retire les phylum NA et les phylum uncharacterized.


```{r}
# Compute prevalence of each feature, store as data.frame
prevdf = apply(X = otu_table(ps),
               MARGIN = ifelse(taxa_are_rows(ps), yes = 1, no = 2),
               FUN = function(x){sum(x > 0)})
# Add taxonomy and total read counts to this data.frame
prevdf = data.frame(Prevalence = prevdf,
                    TotalAbundance = taxa_sums(ps),
                    tax_table(ps))
```


Ceci permet de faire la prévalence des taxa et un filtrage (le nombre d’echantillons dans lesquel un taxa apparait au moins une fois) qui sera ensuite enregistré dans le data.frame. Puis on ajoute le nombre total de read et l’annotation taxonomique à data.frame


```{r}
# Calculez les prévalences totales et moyennes des caractéristiques dans chaque phylum.
plyr::ddply(prevdf, "Phylum", function(df1){cbind(mean(df1$Prevalence),sum(df1$Prevalence))})
```


Ici on peut regarder la prévalence des phyla. On retrouve les mêmes résultats : Proteobacteria, Bacteroidota et Cyanobacteria sont les phyla les plus abondants. 


```{r}
# Subset to the remaining phyla
prevdf1 = subset(prevdf, Phylum %in% get_taxa_unique(ps, "Phylum"))
ggplot(prevdf1, aes(TotalAbundance, Prevalence / nsamples(ps),color=Phylum)) +
  # Include a guess for parameter
  geom_hline(yintercept = 0.05, alpha = 0.5, linetype = 2) +  geom_point(size = 2, alpha = 0.7) +
  scale_x_log10() +  xlab("Total Abundance") + ylab("Prevalence [Frac. Samples]") +
  facet_wrap(~Phylum) + theme(legend.position="none")
```


la fonction facer_wrap permet de faire plusieurs graphiques. 
Ce graphe represente donc la prévalence en fonction de l’abondance total pour chaque phyla. Les points correspondent a un taxon différent. On peut voir ici que les proteobacteria, les Bacteroidota ainsi que les Cyanobacteria ont une abondance relativement importante.


```{r}
pslog <- transform_sample_counts(ps, function(x) log(1 + x))
out.wuf.log <- ordinate(pslog, method = "PCoA", distance = "bray")
```

La fonction  transform_sample_counts permet de transformer les données d'abondance en une OTU_table.
On va construire une PCoA en utilisant la distance bray-Curtis afin d'évaluer la dissimilarité entre les taxons.


```{r}
evals <- out.wuf.log$values$Eigenvalues
plot_ordination(pslog, out.wuf.log, color = "Profondeur", shape="Date") +
  labs(col = "Profondeur",shape= "Date")
```

Ce graphique est une PCoA (suivant une distance de Bray-Curtis). 
Les ronds representent le mois de mars et les triangles representent le mois de septembre. Les différentes couleurs representent les niveaux de profondeurs (fond, médian, surface).
Les axes correspond aux variance c'est a dire a la distribution de la communauté microbienne dans les échantillons.

Pour l'axe 1, nous avons des triangles (le mois de septembre) qui sont regroupés entre eux et les ronds (le mois de mars) qui sont regroupé entre eux également mais qui sont éloigné du mois de septembre. 
L'axe 1 nous montre donc la distribution de la communauté microbienne en fonction des saisons.
Pour l'axe 2 nous pouvons voir la distribution de la communauté microbienne en fonction de la profondeur (pour le mois de septembre). Par exemple, les échantillons proches de la surface sont regroupé entre eux et éloigné par rapport aux échantillons médian et les échantillons du fond. 

Nous avons donc pas les mêmes communauté microbienne en fonction des saisons et au sein d'une même saisons (ici septembre) nous avons pas la même structure de la communauté microbienne en fonction des profondeurs. La profondeur a également un impacte mais il est moins important par rapport aux saisons. 


# Bar plot:

```{r}
top20 <- names(sort(taxa_sums(ps), decreasing=TRUE))[1:20]
ps.top20 <- transform_sample_counts(ps, function(OTU) OTU/sum(OTU))
ps.top20 <- prune_taxa(top20, ps.top20)
plot_bar(ps.top20, x="Date", fill="Family") + facet_wrap(~Profondeur, scales="free_x")
```


On réalise un diagramme en batonnet dans lequel on prend les 20 premières séquences. En ordonné nous avons les abondances pour chaque profondeur (surface, fond et médian) et en abscisse nous avons le mois (mars ou septembre). Les différentes couleurs correspond au familles. 

On peut voir que le clade I (orange/jaune) correspond a la famille qui est prédominante pour toutes les prodondeurs et pour le mois de mars et le mois de septembre. 
Les Cyanobiaceae est aussi une famille qui prédomine mais seulement pour le mois de septembre pour des profondeurs médian et surface. 

Si nous comparons l'abondance des communautés microbienne entre le mois de mars et le mois de septembre, on peut voir que l'abondance du mois de mars est toujours plus faible par rapport au mois de septembre. 


Donc la saisons et la profondeur va avoir un imapct sur la diversité, l'abondance et sur la structure des communautés microbienne.
 


```{r}
top20 <- names(sort(taxa_sums(ps), decreasing=TRUE))[1:20]
ps.top20 <- transform_sample_counts(ps, function(OTU) OTU/sum(OTU))
ps.top20 <- prune_taxa(top20, ps.top20)
plot_bar(ps.top20, x="Date", fill="Genus") + facet_wrap(~Profondeur, scales="free_x")
```


On refait la même chose mais cette fois avec le genre.


On peut voir que l'abondance de la communauté microbienne en mars est faibe par rapport a l'abondance en septembre pour chaque profondeur. On remarque également qu'il n y a pas de difference d'abondance entre les echantillons de fons et de surface pour le mois de mars. Cependant pour le mois de septembre on peut voir que l'abondance est plus élevé pour les échantillons du fond que pour les échantillons médian et surface. 

Le clade Ia est le genre qui prédomine le plus dans toutes les conditions (mois et profondeur), sauf dans la conditon septembre en surface. 
Le Synechococcus CC9902 est également un genre très prédominant mais que dans la condition septembre en profondeur surface. 


Les saisons et les profondeurs vont donc avoir des influences sur les communautés microbienne (diversité, abondance et structure).


D'après ces résltats il semblerai que pour le mois de septembre on retrouve spécifiquement : Synechococcus CC9902, NS4_marine_groupe, NS5_marine_groupe et Amylibacter. 

SUP05 cluster est a la fois present dans le mois de mars et dans le mois de septembre. 


# Transformation de la valeur d'abondance

```{r}
plot_abundance = function(physeq,title = "",
Facet = "Genus", Color = "Genus"){
# Arbitrary subset, based on Phylum, for plotting
p1f = subset_taxa(physeq, Genus %in% c("Amylibacter"))
mphyseq = psmelt(p1f)
mphyseq <- subset(mphyseq, Abundance > 0)
ggplot(data = mphyseq, mapping = aes_string(x = "Date",y = "Profondeur",
color = Color, fill = Color)) +
geom_violin(fill = NA) +
geom_point(size = 1, alpha = 0.3,
position = position_jitter(width = 0.3)) +
facet_wrap(facets = Facet) + theme(legend.position="none")}
```

la fonction plot_abundance permet de définir un graphique d'abondance relative. 

```{r}
ps3rj = transform_sample_counts(ps, function(x){x / sum(x)})
```

On convertit les compatages de chaque échantillon en leurs fréquences appelées proportions ou abondances relatives grâce à la fonction transform_sample_counts 
Maintenant on va tracer les valeurs d'abondances avant et après la transformation.

```{r}
plotBefore = plot_abundance(ps,"")
plotAfter = plot_abundance(ps3rj,"")
grid.arrange(nrow = 2, plotBefore, plotAfter)
```

Le premier graphique correspond aux abondance avant la transformation (ps) et le 2ème graphique correspond aux abondance après transformation (ps3rj)

En ordonnée nous avons la profondeur (surface, median et fond) et en abscisse nous avons la date (mars ou sept).
Ce graphique on regarde la repartition de Amylibacter en fonction de la profondeur et des dates. 

On retrouve Amylibacter au mois de mars et au mois de septembre. Ce n'est donc pas un très bon biomarqueur car il a la fois en mars et en septembre.


```{r}
plot_abundance = function(physeq,title = "",
Facet = "Genus", Color = "Genus"){
# Arbitrary subset, based on Phylum, for plotting
p1f = subset_taxa(physeq, Genus %in% c("NS4 marine group"))
mphyseq = psmelt(p1f)
mphyseq <- subset(mphyseq, Abundance > 0)
ggplot(data = mphyseq, mapping = aes_string(x = "Date",y = "Profondeur",
color = Color, fill = Color)) +
geom_violin(fill = NA) +
geom_point(size = 1, alpha = 0.3,
position = position_jitter(width = 0.3)) +
facet_wrap(facets = Facet) + theme(legend.position="none")}
```



```{r}
ps3rd = transform_sample_counts(ps, function(x){x / sum(x)})
```

```{r}
plotBefore = plot_abundance(ps,"")
plotAfter = plot_abundance(ps3rd,"")
grid.arrange(nrow = 2, plotBefore, plotAfter)
```

Ici on a fait la même chose. On peut voir que NS4 marine group est retrouvé en mars et en septembre. On remarque qu'il y a une plus grande abondance de NSA marine group pour le mois de septembre par rapport au mois de mars. Ce n'est donc pas un très bon biomarqueur car on le retrouve quand même pour le mois de mars. 



```{r}
plot_abundance = function(physeq,title = "",
Facet = "Genus", Color = "Genus"){
# Arbitrary subset, based on Phylum, for plotting
p1f = subset_taxa(physeq, Genus %in% c("NS5 marine group"))
mphyseq = psmelt(p1f)
mphyseq <- subset(mphyseq, Abundance > 0)
ggplot(data = mphyseq, mapping = aes_string(x = "Date",y = "Profondeur",
color = Color, fill = Color)) +
geom_violin(fill = NA) +
geom_point(size = 1, alpha = 0.3,
position = position_jitter(width = 0.3)) +
facet_wrap(facets = Facet) + theme(legend.position="none")}
```

```{r}
ps3re = transform_sample_counts(ps, function(x){x / sum(x)})
```


```{r}
lotBefore = plot_abundance(ps,"")
plotAfter = plot_abundance(ps3re,"")
grid.arrange(nrow = 2, plotBefore, plotAfter)
```

Ici on a fait la même chose et on observe la même chose. NS5 marine group est retrouvé en mars et en septembre avec une abondance plus important pour le mois de septembre. Ce n'est donc pas un très bon biomarqueur. 


```{r}
plot_abundance = function(physeq,title = "",
Facet = "Genus", Color = "Genus"){
p1f = subset_taxa(physeq, Genus %in% c("SUP05 cluster"))
mphyseq = psmelt(p1f)
mphyseq <- subset(mphyseq, Abundance > 0)
ggplot(data = mphyseq, mapping = aes_string(x = "Date",y = "Profondeur",
color = Color, fill = Color)) +
geom_violin(fill = NA) +
geom_point(size = 1, alpha = 0.3,
position = position_jitter(width = 0.3)) +
facet_wrap(facets = Facet) + theme(legend.position="none")}
```

```{r}
ps3rd = transform_sample_counts(ps, function(x){x / sum(x)})
```


```{r}
plotBefore = plot_abundance(ps,"")
plotAfter = plot_abundance(ps3rd,"")
grid.arrange(nrow = 2, plotBefore, plotAfter)
```

Ici on a fait la même chose et on observe la même chose. SUP05 cluster est retrouvé en mars et en septembre avec une abondance plus important pour le mois de septembre. Ce n'est donc pas un très bon biomarqueur. 



```{r}
plot_abundance = function(physeq,title = "",
Facet = "Genus", Color = "Genus"){
# Arbitrary subset, based on Phylum, for plotting
p1f = subset_taxa(physeq, Genus %in% c("Synechococcus CC9902"))
mphyseq = psmelt(p1f)
mphyseq <- subset(mphyseq, Abundance > 0)
ggplot(data = mphyseq, mapping = aes_string(x = "Date",y = "Profondeur",
color = Color, fill = Color)) +
geom_violin(fill = NA) +
geom_point(size = 1, alpha = 0.3,
position = position_jitter(width = 0.3)) +
facet_wrap(facets = Facet) + theme(legend.position="none")}
```

```{r}
ps3rf = transform_sample_counts(ps, function(x){x / sum(x)})
```


```{r}
plotBefore = plot_abundance(ps,"")
plotAfter = plot_abundance(ps3rf,"")
grid.arrange(nrow = 2, plotBefore, plotAfter)
```

Ici on a fait la même chose. Synechococcus CC9902 est retrouvé en mars et en septembre. On remarque qu'il y a une plus grande abondance de Synechococcus CC9902 pour le mois de septembre par rapport au mois de mars.

Ces résultats sont plutôt très étonnant car avec les diplots on pouvait clairement voir que synechoccocus CC902 était très abondant pour le mois de septembre et était principalement retrouvé que pendant le mois de septembre. 
On pouvait donc dire a partir de ces analyse que Synechococcus CC990 pouvait être utilisé comme biomarqueur pour les saisons d'été mais seulement pour des profondeur de surface et médian. 

Cependant avec ces dernières analyses on observe que Synechococcus CC9902 est également présent pour le mois de mars et de septembre mais avec une abondance beaucoup plus important pour le mois de septembre.

Synechococcus CC9902, NS4_marine_group et NS5_marine_group peuvent être utilisé comme biomarqueurs mais ils ne sont pas très précis, la seule difference qu'on peut observé entre les mois de mars et septembre ce sont les abondances qui sont beaucoup plus important pour le mois de septembre. 

Concernant le mois d'hiver, on ne peut pas déterminer de biomarqueur, car les genres retrouvé pour le mois de mars sotn egalement retrouvé dans le mois de septembre. 


